臺灣高等法院高雄分院民事判決　九十年度上字第三０六號
　　上　訴　人　甲○○
　　被　上訴人　丙○○
　　　　　　　　乙○○
右當事人間請求返還補償金事件，上訴人對於中華民國九十年七月三十一日臺灣高雄
地方法院九十年度重訴字第四三八號第一審判決提起上訴，本院判決如左：
    主    文
上訴駁回。
第二審訴訟費用由上訴人負擔。
    事    實
甲、上訴人方面：
一、聲明：
  （一）被上訴人乙○○、丙○○應各給付上訴人新台幣（下同）二百七十一萬四千
        六百八十三元，及均自起訴狀繕本送達之翌日起至清償日，按年息百分之五
        計算之利息。
  （二）願供擔保請准宣告假執行。
二、陳述：除與原判決記載相同者，予以引用外，補稱：
  （一）上訴人依侵權行為及不當得利之法則訴請被上訴人返還，固有時效之爭議，
        惟被上訴人已將其餘四筆土地按上訴人之應繼分歸還，而系爭第七六０地號
        補償費亦已先歸還二百五十萬元，則被上訴人尚未歸還部分之補償費，上訴
        人非不得依民法第一百四十四條第二項規定請求返還。
  （二）原判決以繼承人有數人時，在分割遺產前，各共有人對於遺產之全部為公同
        共有關係，本件兩造及訴外人朱政雄、韓朱月理、朱月雀等六人為朱來旺之
        繼承人，渠在未辦理繼承分割前，對於所繼承之全部財產應無具體之所有權
        ，上訴人主張其對系爭土地有六分之一所有權，與法無據，又被上訴人受領
        前揭土地徵收補償費，係根據高雄市政府之徵收補償行為而來，是渠受領之
        上開徵收費應係有法律上之原因云云，而為上訴人不利益之判決，顯有將上
        訴人之訴誤解為分割遺產之訴之不當，再上訴人所主張之不當得利，係被上
        訴人侵害上訴人因繼承取得之財產權，非謂被上訴人依高雄市政府核發之補
        償費為不當得利，凡此原判決同有誤解之處。
三、證據：提援用在原審所提之證據，並聲請訊問證人朱政雄、韓朱月理、朱月雀。
乙、被上訴人方面：
被上訴人丙○○部分：
被上訴人丙○○未於言詞辯論期日到場，據其於準備程序到場陳稱：
一、聲明：
    求為判決如主文所示。
二、陳述：
　　被上訴人等領取補償費後給付其他兄弟姐妹金錢，係因兄弟姐妹間之經濟情況並
　　非甚佳，始贈與兄弟姐妹，以幫助渠渡過經濟難關。
被上訴人乙○○部分：
一、聲明：
    求為判決如主文所示。
二、陳述：除與原判決記載相同者，予以引用外，補稱：
  （一）本件系爭第七六○號土地，於當初辦理繼承登記時，所有繼承人即已有共識
        將之登記予被上訴人共有，藉此資為被上訴人娶妻所須之費用，至於其他繼
        承之土地遺產則由兩造及證人朱政雄共同持有，且所有辦理繼承登記之事宜
        均由證人朱政雄委託土地代書辦理，不知係因證人朱政雄與土地代書洽談辦
        理繼承登記事宜時，或因土地代書之誤解，始將所有土地遺產皆登記為被上
        訴人二人共有，而證人朱政雄與上訴人名下則均無任何土地遺產之繼承，迄
        高雄市政府徵收系爭土地後，繼承人等始發現此事，故兩造及證人朱政雄遂
        於民國八十九年九月六日，就先前土地代書誤登記之高雄市○○區○○段第
        三五九、三六九及三三九地號之三筆土地達成協議，即兩造及證人朱政雄共
        同持有該三筆土地，至於系爭第七六○號土地，早在六十年十月二十六日辦
        理繼承登記時，即已有共識將此筆土地歸被上訴人共同持有，故不在該次協
        議範圍內。
  （二）上訴人曾於六十一年一月二十一日向被上訴人等商借系爭土地，持向高雄市
        小港農會辦理抵押貸款，所貸得之金額為六萬元整。
  （三）縱認上訴人之陳述屬實，然系爭第七六０號土地於六十年十月二十六日即已
        辦妥所有權繼承移轉登記，故不論上訴人主張不當得利抑或侵權行為之請求
        ，均已罹於時效。
　（四）被上訴人等之所以給付其他兄弟姐妹金錢，係因兄弟姐妹間之經濟情況不好
　　　　始為之，以幫助渠渡過經濟難關。
丙、本院依上訴人聲請訊問證人朱政雄、韓朱月里。
      理      由
一、本件被上訴人乙○○經合法通知，未於言詞辯論期日到場，核無民事訴訟法第三
    百八十六條各款所列情形，爰依上訴人聲請，由其一造辯論而為判決。
二、上訴人主張，兩造先父朱來旺於六十年七月十一日逝世，其全體繼承人除兩造外
　　，尚有兩造之母朱魏秀（已於八十八年六月二十四日死亡）及兩造之兄弟姊妹即
　　訴外人朱政雄、韓朱月理、朱月雀，又兩造之父遺有五筆土地（即高雄市○○區
　　○○段第七六０地號、高雄市○○區○○段第三三九地號、高雄市○○區○○段
　　第三四四地號、高雄市○○區○○段第三五九地號、高雄市○○區○○段第三六
　　九地號），然被上訴人二人於六十年十月二十六日將之全部登記為渠所有，各有
　　二分之一之所有權。前開土地中之系爭第七六０號土地，因高雄市政府於八十九
　　年一月間公告徵收，而上訴人未獲通知領取土地徵收補償費，上訴人至此始知被
　　上訴人於當初辦理土地繼承登記時，委託土地代書以上訴人及訴外人朱政雄、韓
　　朱月理及朱月雀之名義為不實拋棄繼承書向地政機關為不實之前開繼承登記。系
　　爭土地之徵收費，被上訴人各收取二千三百七十八萬八千一百元，惟依應繼分之
　　比例，上訴人應繼承遺產之六分之一，是上訴人應得七百九十二萬九千三百六十
　　六元，然被上訴人僅給付上訴人二百五十萬元，均尚應給付二百七十一萬四千六
　　百八十三元，爰依不當得利、侵權行為等規定，請求被上訴人二人應各自返還上
　　訴人補償費二百七十一萬四千六百八十三元及其法定遲延利息等語（原審判決上
　　訴人之訴及假執行之聲請均駁回）。
三、被上訴人則以，被上訴人之所以給付其他兄弟姐妹金錢，係因兄弟姐妹間之經濟
    情況不佳始贈與，以幫助渠渡過經濟難關等語；被上訴人乙○○另以（一）本件
    系爭第七六○號土地，於當初辦理繼承登記時，所有繼承人即已有共識將之登記
    予被上訴人二人，以資為被上訴人娶妻所須之費用，至於其他繼承之土地遺產則
　　由兩造及訴外人朱政雄共同持有，且所有辦理繼承登記之事宜均由訴外人朱政雄
　　委託土地代書辦理，不知係因朱政雄與土地代書洽談辦理繼承登記事宜時，或因
　　土地代書之誤解，始將所有土地遺產皆登記為被上訴人二人共有，而朱政雄及其
　　他繼承人與上訴人名下均無任何土地遺產之繼承，迄高雄市政府徵收系爭土地後
　　，繼承人等始發現此事，故兩造及訴外人朱政雄遂於八十九年九月六日，就先前
　　土地代書誤登記之高雄市○○區○○段第三五九、三六九及三三九地號之三筆土
　　地達成協議，即兩造及證人朱政雄共同持有該三筆土地，至於系爭第七六○號土
　　地，早在六十年十月二十六日辦理繼承登記時，即已有共識將此筆土地歸被上訴
　　人共同持有，故不在該次協議範圍內，（二）縱認上訴人之陳述屬實，然本件系
　　爭土地於六十年十月二十六日即已辦妥所有權之繼承移轉登記，故不論上訴人主
　　張不當得利抑或侵權行為之請求，均已罹於時效等語，資為抗辯。
四、本件上訴人主張，兩造之父朱來旺於六十年七月十一日去世，遺有前揭五筆土地
    ，其繼承人除兩造外，尚有訴外人朱政雄、韓朱月理及朱月雀等六人，然上開五
    筆土地，於六十年十月二十六日辦理繼承登記時，全部登記為被上訴人二人所有
　　，各有二分之一所有權乙節，又系爭第七六０號土地，高雄市政府於八十九年一
　　月間公告徵收，而該地段之徵收費，被上訴人各收取二千三百七十八萬八千一百
　　元，且被上訴人已給付上訴人二百五十萬元乙節，再兩造及訴外人朱政雄四人於
　　八十九年九月六日簽訂協議書，就其中三筆土地（即孔宅段第三五九地號、三六
　　九地號、三三九地號）達成分割之協議乙節，分別據上訴人提出戶籍謄本、繼承
　　系統表、土地登記謄本，高雄市政府地政處函、工程用地徵收補償底價歸戶印領
　　清冊高雄市建物農作物補助費印領清冊，及協議書可證，且為被上訴人所不爭執
　　，堪信上訴人此部分之主張為真實。
五、茲上訴人主張，系爭第七六０號土地徵收費，被上訴人已各收取二千三百七十八
    萬八千一百元，被上訴人應按應繼分之比例即六分之一分配於各繼承人，是上訴
    人應得徵收費七百九十二萬九千三百六十六元，然被上訴人僅給付上訴人二百五
    十萬元，尚應各給付上訴人二百七十一萬四千六百八十三元等情，則為被上訴人
    所否認，並以前揭情詞抗辯，是本件應審究者，厥為上訴人得否依民法第一百七
    十九條及第一百八十四條等規定得向被上訴人主張給付上開金額？
六、查系爭第七六○號土地，於當初辦理繼承登記時，所有繼承人即聽母親的話將之
　　分歸被上訴人二人所有，以資為被上訴人娶妻所須之費用（台灣習俗稱娶某本）
　　乙節，業經證人朱政雄到庭證述屬實，雖上訴人否認前情，但證人朱政雄於本院
　　證稱：將系爭土地分給被上訴人時，上訴人即已知情，否則上訴人如何能提出拋
　　棄繼承之證明等語（見本院卷第四一、四二、四三頁），足徵被上訴人取得系爭
　　土地係基於繼承人間協議之共識，況參以被上訴人之所以給付上訴人及證人朱政
　　雄每人二百五十萬，證人朱月里、朱月雀每人五十萬元，乃係被上訴人見其他兄
　　弟姊妹經濟情況較差才分一點錢給兄弟姊妹，而非為分配徵收費用之事實，業經
　　證人朱政雄、朱月里分別證述：被上訴人有說伊生活不好，所以才拿二百五十萬
　　給伊，被上訴人看朱月里、朱月雀經濟情況不好，也給她們各五十萬元；因為伊
　　係被上訴人的姐姐，被上訴人才會分錢給伊等語在卷，均徵系爭土地為被繼承人
　　分得之遺產，是領取該地被徵收之補償金，自難認為無法律上原因，或有何不法
　　侵害上訴人權益之情事發生。
七、上訴人另稱，被上訴人於當初辦理土地繼承登記時，委託土地代書以上訴人名義
　　為不實之繼承拋棄書向地政機關提出所致，被上訴人二人自屬侵害其繼承權云云
　　，惟查上開情事，業為被上訴人所否認，且上訴人亦未舉證以實其說，復證人即
　　兩造之兄朱政雄於本院證稱：伊母親請伊去找代書辦理登記，但不知是伊表達錯
　　誤，還是代書弄錯才把土地全部登記到被上訴人名下到七六０號土地被徵收時，
    伊等才發現所有的地都弄錯被登記在被上訴人二人之名義，才又去找代書寫協議
    書，然後把該歸還伊等之部分歸還伊等，並登記完畢等語明確，又參諸協議書並
    未就七六０地號土地補償費如何分配予以約定，可見證人朱雄證述各情，應屬可
    採。是上訴人上開主張，亦難取信。
八、綜上所述，被上訴人因繼承關係而分得系爭土地並領取補償費，並未有何不當得
　　利或侵權行為之情事，從而，上訴人依不當得利及侵權行為之法律關係，請求被
　　上訴人二人各給付上訴人二七一萬四六八三元及均自起訴狀繕本送達翌日起至清
　　償日止之法定遲延利息，即非有據，原審為上訴人敗訴之判決，並駁回其假執行
　　之聲請，並無不合，上訴意旨指摘原判決不當，求與廢棄改判，為無理由，應駁
　　回其上訴。又原審已駁回上訴人假執行之聲請，故本院不再諭知駁回上訴人假執
　　行之聲請。
九、因本案事證已臻明確，兩造其餘攻擊防禦方法，與判決結果均不生影響，故不予
　　以論述，附此敘明。
十、據上論結，本件上訴為無理由，依民事訴訟法第四百六十三條、第三百八十五條
　　第一項前段、第四百四十九條第一項、第七十八條判決如主文。
中　　華　　民　　國　　　　九十一　　　年　　　一　 　 月　　　二　　　日
　　　　　　　　　　　　　　　　　　　臺灣高等法院高雄分院民事第五庭
~B1審判長法官　蔡明宛
~B2法　　　官　周慶光
~B3法　　　官　黃科瑜
右為正本係照原本作成。
如對本判決上訴，須於判決送達後二十日內向本院提出上訴狀，其未表明上訴理由者
，應於上訴後二十日內向本院提出上訴理由書（均須按他造當事人之人數附繕本）。
上訴時應提出委任律師或具有律師資格之人之委任狀，並依附註條文規定辦理。
中　　華　　民　　國　　　　九十一　　　年　　　一　　　月　　　四　　　日
~B法院書記官　蘇恒仁
附註：
民事訴訟法第四百六十六條之一：
對於第二審判決上訴，上訴人應委任律師為訴訟代理人，但上訴人或其法定代理人具
有律師資格者，不在此限。
上訴人之配偶、三親等內之血親、二親等內之姻親，或上訴人為法人、中央或地方機
關時，其所屬專任人員具有律師資格並經法院認為適當者，亦得為第三審訴訟代理人
。
第一項但書及第二項情形，應於提起上訴或委任時釋明之。
                                                                        Ｈ
